【裁判字號】    99,台上,3331
【裁判日期】    990528
【裁判案由】    偽造文書
【裁判全文】
最高法院刑事判決            九十九年度台上字第三三三一號
上  訴  人  甲○○
選任辯護人  葉宏基律師
上列上訴人因偽造文書案件，不服台灣高等法院中華民國九十七
年四月二十四日第二審判決（九十七年度上訴字第七七０號，起
訴案號：台灣台北地方法院檢察署九十五年度偵字第一二五七三
號），提起上訴，本院判決如下：
    主  文
原判決撤銷，發回台灣高等法院。
    理  由
本件原判決維持第一審依想像競合犯及修正前刑法連續犯、牽連
犯等規定，從一重論上訴人甲○○以連續行使偽造私文書，足以
生損害於他人罪，處有期徒刑二年之判決，駁回上訴人在第二審
之上訴，固非無見。
惟按：(一)、民國九十二年二月六日修正公布，於同年九月一日起
施行之刑事訴訟法第一百五十八條之三規定：「證人、鑑定人依
法應具結而未具結者，其證言或鑑定意見，不得作為證據」，是
自九十二年九月一日起，證人除有同法第一百八十六條第一項規
定不得令具結之情形外，均應令具結，否則其證言即不具證據能
力，不得採為判決基礎。而被害人乃被告以外之第三人，本質上
屬於證人，其陳述被害經過時，亦應依上揭人證之法定偵查、審
判程序具結陳述，方得作為證據。本件上訴人一再否認犯罪，關
於原判決附表（下稱附表）三編號４即冒標謝幸生（以女兒董盈
名義參加上訴人所邀集之合會〈下稱系爭合會〉）、編號５即冒
標廖芳美（以廖喜美名義參加系爭合會）之會款部分，係依被害
人謝幸生、廖芳美二人於偵查中所提出之聲明書，資以認定上訴
人有前述犯行（見原判決第三、四頁，理由二及偵查卷第八十六
、八十七頁），然該等聲明書僅為謝幸生、廖芳美二人於審判外
之書面陳述，依上開說明，自無證據能力，原審仍採為判決依據
，核與證據法則相違，難謂適法。(二)、有罪之判決書，應載明其
認定犯罪事實所憑之證據及其認定之理由，刑事訴訟法第三百十
條第一款定有明文。原判決理由二係以證人即系爭合會會員乙○
○等人各自所證與自己有關部分，或以上揭謝幸生、廖芳美名義
之聲明書，作為認定上訴人冒標其等會款之證據及認定理由，然
關於附表三編號７即冒標沈巧鳳會款部分，原判決並未敘明憑以
認定上訴人未獲沈巧鳳之同意，即冒名標取其會款等情之依據，
遽就該部分論罪，自有判決理由不備之違法。(三)、判決雖載理由
，但不能憑以斷定其所為論述之根據者，仍屬理由不備。關於附
表三編號13即會員何蜀西部分，原判決固援引證人何蜀西於第一
審所證述情節，認定上訴人於九十四年十一月一日冒標其會款，
但卷查該證人於第一審係證稱：「（問：有無被冒標？）我不清
楚」、「（提示九十五年度偵字第一二五七三號偵卷第六十四頁
<按即張金台所指會單>，問：是否屬實？）我沒有標到，我也沒
有拿到錢，我當時有沒有投標我不知道，但是我就是沒有拿到錢
。有沒有人冒我的名字去標我不清楚」；或稱：「（問：有無標
會？）我當時有標，沒有標到，我到倒數第三次，我認為我是尾
會，應該一定會標到，但是沒有拿到足額」等語（見第一審卷第
七十六頁）。證人何蜀西並未明確證稱其遭上訴人偽造標單而冒
標會款之事實，原判決據以認定上訴人該部分之犯行，亦嫌理由
欠備。上訴意旨執以指摘，尚非全無理由，應認有撤銷發回之原
因。又原判決固記載上訴人邀集如附表一、二所示兩組民間互助
會，但其判決並無該二份附表存在，案經發回，宜併注意及之。
據上論結，應依刑事訴訟法第三百九十七條、第四百零一條，判
決如主文。
中    華    民    國  九十九  年    五    月  二十八  日
                      最高法院刑事第九庭
                          審判長法官  邵  燕  玲
                                法官  李  伯  道
                                法官  孫  增  同
                                法官  李  英  勇
                                法官  施  俊  堯
本件正本證明與原本無異
                                      書  記  官
中    華    民    國  九十九  年    六    月    二    日
                                                      Q

司法院資訊處製作；財團法人民間司法改革基金會備份。
